【裁判字號】    97,訴,628
【裁判日期】    970704
【裁判案由】    妨害自由等
【裁判全文】
臺灣臺南地方法院刑事判決               97年度訴字第628號
公  訴  人  臺灣臺南地方法院檢察署檢察官
被      告  乙○○
            丁○○
上列被告等因妨害自由等案件，經檢察官提起公訴（九十七年度
偵字第三七六八號），本院判決如下：
    主  文
乙○○共同乘他人急迫，貸以金錢，而取得與原本顯不相當之重
利，累犯，處有期徒刑肆月。扣案之方惠冠年籍資料表壹張、摩
托羅拉手機壹支（含ＳＩＭ卡，門號0000000000）均沒收；又共
同乘他人急迫，貸以金錢，而取得與原本顯不相當之重利，累犯
，處有期徒刑肆月。扣案之己○○年籍資料表壹張、摩托羅拉手
機壹支（含ＳＩＭ卡，門號0000000000）均沒收；又共同以非法
方法，剝奪人之行動自由，累犯，處有期徒刑肆月；又共同以加
害身體、自由之事，恐嚇他人，致生危害於安全，累犯，處有期
徒刑月。應執行有期徒刑壹年。扣案之方惠冠、己○○年籍資
料表各壹張、摩托羅拉手機壹支（含ＳＩＭ卡，門號0000000000
）均沒收。
丁○○共同乘他人急迫，貸以金錢，而取得與原本顯不相當之重
利，處有期徒刑月。扣案之方惠冠年籍資料表壹張、摩托羅拉
手機壹支（含ＳＩＭ卡，門號0000000000）均沒收；又共同乘他
人急迫，貸以金錢，而取得與原本顯不相當之重利，處有期徒刑
月。扣案之己○○年籍資料表壹張、摩托羅拉手機壹支（含Ｓ
ＩＭ卡，門號0000000000）均沒收；又共同以非法方法，剝奪人
之行動自由，處有期徒刑月；又共同以加害身體、自由之事，
恐嚇他人，致生危害於安全，處有期徒刑貳月。應執行有期徒刑
玖月。扣案之方惠冠、己○○年籍資料表各壹張、摩托羅拉手機
壹支（含ＳＩＭ卡，門號0000000000）均沒收。
    事  實
一、乙○○前於民國八十四年間，因違反肅清煙毒條例案件，經
    本院以八十四年度訴字第一九四號判決判處有期徒刑三年二
    月，並經臺灣高等法院臺南分院以八十四年度上訴字第一二
    六三號判決上訴駁回確定，於八十九年九月五日縮短刑期假
    釋出監，於假釋期間，復因違反肅清煙毒條例案件，經撤銷
    假釋，執行殘刑有期徒刑四年六月又二十一日，甫於九十五
    年二月二十五日縮刑期滿執行完畢。詎其仍不知悔改，竟與
    丁○○（於警詢及偵查中，冒用林子傑名義應訊，涉犯偽造
    文書部分，另由檢察官偵辦）共同基於重利之犯意聯絡，先
    由乙○○在報紙分類廣告版刊登借款廣告，並以0000000000
    號為聯絡電話，供急迫、輕率或無經驗之人，以扣留證件及
    簽立票據為擔保方式出借款項。嗣有甲○○（以胞妹方惠冠
    名義借款）及己○○分別於九十七年二月二日（起訴書誤載
    為九十七年二月三、四日）及同年月三日，因急需用錢，透
    過報紙廣告，先後向乙○○及丁○○各借得新臺幣（下同）
    二萬元及七千元，其中甲○○借款之利息計算方式，係由乙○○及丁○○先預扣利息四千元，甲○○實拿一萬六千元，
    並以每二天為一期，每期需償還本息二千元，分十期償還，
    收取月息高達三十七點五分（相當於借款一萬六千元，借款
    二十日需清償本息二萬元，即借款二十日之利息為四千元，
    計算每月利息為六千元）；己○○借款之利息計算方式，係
    由乙○○及丁○○先預扣利息二千元，己○○實拿五千元，
    每二天為一期，每期需償還二千元之本息，分四期償還，最
    後一期償還一千元之本息，收取月息高達一百五十分（相當
    於借款五千元，借款八日需清償本息七千元，即借款八日之
    利息為二千元，計算每月利息為七千五百元），二人並交付
    國民身分證及簽發本票作為質押，乙○○及丁○○則於借款
    後收取與原本顯不相當之重利。
二、嗣因甲○○及己○○未按期繳納本息，乙○○及丁○○竟共
    同基於剝奪他人行動自由之犯意聯絡，於九十七年二月二十
    一日晚上九時許，在臺南市○○○路○段一九五號前，趁甲○○及己○○欲外出時，由乙○○徒手抓甲○○；丁○○徒
    手抓己○○，強行將甲○○及己○○押至渠等二人所駕駛之
    自小客車內，由不知情之姓名、年籍不詳綽號「滷蛋」成年
    男子開車並載往臺南市第一公墓附近，以此非法方式剝奪甲○○及己○○之行動自由，乙○○及丁○○於途中索討未果
    ，復共同基於恐嚇之犯意聯絡，向甲○○及己○○恫稱：「
    如不還錢要將你們賣掉」等語，致甲○○及己○○心生畏懼
    ，後由己○○以電話聯繫甲○○之男友丙○○，由丙○○於
    當日下午十時許，先行償還一萬元予乙○○及丁○○後，始
    讓甲○○及己○○離去，共計剝奪渠二人之行動自由達一小
    時餘。乙○○及丁○○於離去時，復表示會再回來收錢，迄
    於九十七年二月二十四日晚上十時五十分許，乙○○及丁○○又前來臺南市○○○路○段一九七號前收款時，甲○○及
    己○○旋即報警，而為警當場查獲，並扣得發票人為己○○
    之本票四張、發票人為方惠冠之本票七張、己○○及方惠冠
    國民身分證各一張（均已發還）、己○○及方惠冠年籍資料
    表各一張、摩托羅拉手機一支（含ＳＩＭ卡，門號00000000
    00號）等物品。
三、案經己○○及甲○○訴由臺南市警察局第一分局報告臺灣臺
    南地方法院檢察署檢察官偵查起訴。
    理  由
壹：程序方面
    按刑事訴訟法第一百五十九條之五明定：「被告以外之人於
    審判外之陳述，雖不符前四條之規定，而經當事人於審判程
    序同意作為證據，法院審酌該言詞陳述或書面陳述作成時之
    情況，認為適當者，亦得為證據。」、「當事人、代理人或
    辯護人於法院調查證據時，知有第一百五十九條第一項不得
    為證據之情形，而未於言詞辯論終結前聲明異議者，視為有
    前項之同意。」，其立法理由在於傳聞證據未經當事人之反
    對詰問予以核實，乃排斥其證據能力。惟當事人如放棄對原
    供述人之反對詰問權，於審判程序表示同意該等傳聞證據可
    作為證據，此時，法院除認該傳聞證據欠缺適當性外，自可
    承認其證據能力。又當事人、代理人或辯護人於調查證據時
    ，知有刑事訴訟法第一百五十九條第一項不得為證據之情形
    ，卻表示「對於證據調查無異議」、「沒有意見」等意思，
    而未於言詞辯論終結前聲明異議者，應視為已有將該等傳聞
    證據採為證據之同意（最高法院九十四年度台上字第二九七
    六號判決意旨參照）。查被告乙○○、丁○○對於證人即告
    訴人己○○、甲○○於警詢時之審判外陳述，在本院準備程
    序及審判程序中，就該證據能力一節，均表示「無意見」之
    意思（見本院卷第三六、五二頁），且未於言詞辯論終結前
    聲明異議，揆諸前揭說明，應視為被告已有將該等傳聞證據
    採為證據之同意，另本院審酌證人己○○、甲○○於警詢時
    之陳述，均係就被告乙○○、丁○○所涉犯重利、妨害自由
    、恐嚇等事實所為之陳述，本院復查無違法或不實之處，是
    該等傳聞證據並無欠缺適當性之情形，自可承認其證據能力
    。
貳、實體方面：
  一、重利罪部分：
      訊據被告乙○○、丁○○固坦承借款予告訴人己○○、甲○○等情，惟矢口否認有何重利犯行，均辯稱：「我們都
      是以互助會的名義，由甲○○、己○○起會後，才會把錢
      交給她們，我們不是作錢莊的，不知道這樣做是構成重利
      罪」云云。經查：
  （一）被告二人趁告訴人甲○○、己○○資金週轉不靈、急需
        金錢之際，先後於九十七年二月二日、同年月三日，各
        借予二萬元及七千元，並事先預扣利息四千元、二千元
        ，而分別收取高達月息三十七點五分、一百五十分之利
        息，以取得與原本顯不相當之重利一節，業據證人甲○○於警詢、偵查及本院審理中證稱：「我因急於用錢，
        於看報紙後便與乙○○聯絡，九十七二月二日向被告二
        人借得二萬元，實拿一萬六千元，共分十期償還，每二
        天還二千元」等語（見警卷第三十七頁；偵查卷第二四
        、二五頁；本院卷第七四頁）；證人己○○於警詢、偵
        查及本院審理中證稱：「因缺錢的關係，在看了中華日
        報的廣告後，我便打該電話與其自稱為小林者（即被告
        乙○○）連絡，自稱為小林者便跟我相約同日晚上七時
        約在臺南市○區○○○路二段一九五號的中國信託銀行
        前見面，他當面交了五千元的現金給我，他說要每二天
        還款二千元，前三期償還兩千元，第四期償還一千元」
        等語（見警卷第二三頁；偵查卷第二二頁；本院卷第六
        八、七一頁），復有證人己○○、甲○○所簽發之本票
        共十一張及證人己○○、方惠冠國民身分證各一張、證
        人己○○及方惠冠年籍資料表各一張在卷可稽（見警卷
        第五五至五七、六一、六二頁）。雖被告二人以渠等經
        營互助會而借款，並非從事地下錢莊借貸一詞置辯，然
        渠等既係在報紙上刊登廣告招攬客戶，提供資金借予社
        會上急須款項之不特定人，明知舉債之人乃因急迫不得
        不為，仍預設苛刻之月息達三十七點五分至一百十五分
        不等之重利條件，欲對不特定之對象收取重利，衡諸現
        時社會一般交易狀況，其所索取之利率自屬過高，顯難
        認為相當，況證人甲○○、己○○復已證訴均係因需款
        孔急，方向被告二人借款，且證人己○○於本院審理時
        亦證稱當時借款時並沒有說是互助會，事實上亦並無標
        會行為等情（見本院卷第七十頁），益見被告二人乃假
        藉互助會名義，而遂行索取重利借款之事，至為灼然。
        是被告乙○○、丁○○之此部分重利犯行事證明確，渠
        等所辯不知所為係犯重利罪云云，要係飾卸刑責之詞，
        無可採信。
  二、妨害自由及恐嚇危害安全罪部份：
      訊據被告二人均矢口否認有何妨害自由及恐嚇危害安全犯
      行，辯稱：「當時我們跟她們約在中華東路二段一九五號
      樓下談債務問題，她們看到我們的車就直接上車跟我們商
      量可否延後清償，由於我們的車擋到大樓車道的出入口，
      所以才將車開出去附近繞一繞，己○○及甲○○在車上也
      沒有拒絕，因為己○○說錢都在老闆那裡，而己○○的老
      闆就是甲○○的男友，甲○○怕她男友知道她也有跟地下
      錢莊借錢，所以我們就跟甲○○說向她男友說是己○○借
      的，己○○就打電話給丙○○說欠的錢都是她借的，她老
      闆才拿一萬元到大樓樓下，我們再去拿錢，己○○及甲○○就離開了，既然她們有時間打電話給丙○○籌錢，為何
      不報警，反而是在拿給我們一萬元，隔天再報警，可見我
      們並沒有妨害自由及恐嚇」云云。經查：
（一）證人甲○○於警詢及偵查中證訴：「九十七年二月二十一
      日晚上九時許，在鄉城陽光鎮樓下，我與己○○欲外出時
      ，被該三名男子強押上車，（三名男子也就是乙○○、丁○○、另一名不詳開車）至臺南市第一公墓，乙○○及丁○○向我與己○○稱連本帶利共積欠他們四萬五千元，若
      不還錢要將我與己○○押去賣身償還所積欠金額，嗣後聯
      絡我男友丙○○拿一萬元至我現住地樓下歸還後，他們才
      將我與己○○放行，並告稱我還積欠他們三萬五千元，且
      會再次前來取錢」等語（見警卷第三九頁、偵查卷第二五
      至二六頁），復於本院審理時證稱：「（問：案發當時，
      你們是否是突然被帶上車？）是的；（問：開車的地點是
      你告知被告的？）沒有，是被告他們自己決定駕車開往偏
      僻的空地，在車上被告他們恐嚇我跟己○○，說不還錢，
      要把我們拿去賣；（問：當時是誰押你上車，如何押你上
      車？）乙○○把我押上車；（問：當時是說誰的電話號碼
      讓他們撥？）我本來是撥一個叫格格的朋友電話，她說籌
      不到錢，己○○才打電話給我的男朋友丙○○；（問：後
      來有無拿錢贖回你們？）有，丙○○拿一萬元贖回我們；
      （問：在車上被控制行動的時間？）大約一個鐘頭」等語
      （見本院卷第七五至七八頁）；核與證人己○○於本院審
      理中證訴：「（問：九十七年二月二十一日那天被押上車
      ？）是；（問：為何把你押上車？）因為沒有繳錢；（問
      ：幾個人押你們上車？）有三個人，一個開車，兩個下來
      押人，除了被告兩個人外，還有一個陌生成年男子開車；
      （問：那時候押你還有押誰？）我還有甲○○（問：被告
      如何押你上車？）丁○○用手勾著我肩膀叫我上車；（問
      ：案發當天，丁○○用手勾著你的肩膀，要你上車時，乙○○有任何動作？）乙○○負責押甲○○；（問：上車後
      把你們帶到哪裡？）臺南市第一公墓附近的空地；（問：
      被告在車上有跟你們說什麼？）被告叫我們打電話找人拿
      錢把我們贖回去，如果籌不到錢，就要把我們捉去賣；（
      問：後來有無還錢給被告？）後來是甲○○的男朋友丙○○拿了一萬元給被告，被告才放我們走；（問：從你被押
      上車到被釋放大約多久時間？）晚上七、八點被押上車，
      一直到晚上九點多，丙○○在大樓樓下拿一萬元交給被告
      ，我們才被釋放」等語（見本院卷第六八至七二頁），互
      核相符；參以，證人丙○○於偵查中證稱：「我於九十七
      年二月二十一日幫甲○○償還一萬元給丁○○，因為丁○○帶己○○來跟我要錢，甲○○又傳一通簡訊來說他被人
      押走，要我救他，我到樓下時就看見他們兩個坐在那邊，
      看己○○的神情好像很害怕」等語，且於本院審理時證稱
      ：「（問：碰面後的情形？）我原先是想她借五千元，丁○○說要還一萬元，這時候，我有打電話要給甲○○，因
      為金額太多了，甲○○沒有接電話，後來我接到甲○○傳
      簡訊給我；（問：簡訊內容如何？）只有兩個字「救我」
      。當場我有問己○○到底欠了多少錢，她不回答，甲○○
      在哪，她也不說；（問：之後如何處理？）當時我就覺得
      奇怪，我就答應給丁○○一萬元，等我交錢以後，我就先
      上樓等一、二十分鐘，己○○跟甲○○就一起回到樓上了
      」等語（見偵查卷第二七頁；本院卷第七九至八十頁），
      準此，證人丙○○係於接獲證人己○○聯絡電話後始得知
      借款之事，且於交付款項時，見證人己○○神情緊張，經
      其詢問證人甲○○下落時，證人己○○亦始終不回答，另
      又接獲證人甲○○以手機簡訊傳出「救我」之語句，均可
      以佐見證人己○○、甲○○所指述之上開各節應屬實情，
      堪可採信；衡之，證人甲○○、己○○向被告二人借款後
      ，因無力按期繳款，斯時避債猶有所不及，突於外出時為
      在外守候之被告二人所撞見，渠二人自係對被告二人心生
      相當畏懼，如非遭外力脅迫，豈有自願隨同被告二人進入
      車內商談債務清償之理，此外，證人丙○○與本件借款債
      務並無任何關聯，證人甲○○、己○○於遭被告二人強押
      上車外出後，如僅係商談如何延後清償借款之事宜，何需
      聯絡證人丙○○籌款代為償還部分欠款，顯見渠二人實為
      出於為了脫身之不得已作為甚明，益徵被告二人上開所辯
      ，與事實不符，自無可採。
（二）雖被告二人另辯稱「己○○、甲○○有時間打電話給丙○○籌錢，為何不報警，且遲至隔天才報案」云云。惟查：
      證人己○○於本院審理時證稱：「（問：被押走放回來，
      為何丙○○不報警？）本來想說花錢消災，但是借款金額
      愈來愈離譜，我們才打電話報警；（問：還了兩次後，借
      七千元，繳了四千元，被告說重來，本金愈來愈多，到底
      是何意思？）釋放後的隔天，有一個女生打電話給丙○○
      說我跟甲○○繳款不正常，要全部重來，要還他們九萬五
      千元。我跟甲○○認為沒有跟他們借那了多錢，不久被告
      就打電話給丙○○，說他們在樓下，要來收錢，我們就打
      電話報警」等語（見本院卷第七二頁）；證人甲○○於本
      院審理時證稱：「（問：後來為何報警？）被告跟我男朋
      友說三天要收一次錢，一次收三千元，我們籌不出錢，就
      報警；（問：案發當天將你們釋放後為何不報警？）我們
      也怕被告他們會報復，所以就不敢報警」等語（見本院卷
      第七五至七七頁），證人丙○○於本院審理亦證稱：「（
      問：為何甲○○傳簡訊時，當天沒有報警？）因為錢不是
      我欠的，所以我就沒有報警；（問：為何後來會報警？）
      因為隔天，有一個小姐打電話來說，己○○跟甲○○欠的
      錢要我負責償還，其中己○○欠的，要我再還三萬五仟元
      ，我後來問了己○○，她說她實際只有欠了七千元」等語
      在卷（見本院卷第八十頁），準此，證人甲○○、己○○
      二人，因遭被告二人剝奪行動自由及恐嚇安全，當對被告
      二人心生相當畏懼，則證人甲○○、己○○所證稱原係認
      為事後盡力清償欠款，花錢消災不願徒生事端，始未報警
      處理，然卻遭被告二人無端索討超額款項，始報請究辦一
      節，應可採信；再者，證人甲○○、己○○二人對被告二
      人畏懼尚有不及，亦無甘冒受偽證追訴風險，而虛詞構陷
      被告二人之可能；此外，依渠二人所證互核一致等情以觀
      ，在在可證被告二人確有涉犯上開犯行之事證明確。被告
      二人徒以證人甲○○、己○○未及時報請處理為由，否認
      犯行，亦無可採。
（三）另被告乙○○雖聲請調閱案發時鄉城大樓一樓監視器錄影
      帶及調閱證人甲○○的通聯紀錄，以證明其與被告丁○○
      並無涉犯妨害自由及恐嚇犯行云云。惟經本院向承辦員警
      查明現場有無監視錄影帶一事，經該員警回覆「其於偵查
      中已依檢察官指示，前往查看鄉城大樓案發時之監視錄影
      帶，經檢視影帶畫面，並未照到擄人畫面及歹徒身影」一
      節，此有本院電話紀錄表一紙可憑（見本院卷第四三頁）
      ，又調閱證人甲○○的通聯紀錄部分，僅能查知證人甲○○於案發時曾與何人進行電話聯絡，此與被告二人是否涉
      犯妨害自由及恐嚇犯行，並無各該關聯性，且本院以前述
      理由，已堪認定被告二人所辯上情不可採，自無調查之必
      要，附此敘明。
三、核被告二人於事實一所為，均係犯刑法第三百四十四條之重
    利罪二罪；於事實二所為，均係犯刑法第三百零二條第一項
    之非法剝奪他人行動自由罪及同法第三百零五條之恐嚇危害
    安全罪。被告二人就上開犯行，有犯意聯絡及行為分擔，為
    共同正犯。又渠二人同時對證人甲○○、己○○之妨害行動
    自由及恐嚇安全之行為，分別係以一行為而觸犯二個妨害自
    由、二個恐嚇危害安全罪名，為同種想像競合犯，應依刑法
    第五十五條規定，各論以一以非法方法剝奪人之行動自由、
    恐嚇危害安全罪。再被告二人所犯上開四罪之間，犯意各別
    ，行為互殊，應予分論併罰。另被告乙○○有如事實欄所述
    之前案科刑及執行紀錄，此有卷附臺灣高等法院被告前案紀
    錄表可按，其於五年以內故意再犯本件有期徒刑以上之罪，
    應依刑法第四十七條第一項規定，論以累犯，並加重其刑。
    爰審酌被告二人不思以正當途徑賺取金錢，竟趁告訴人需款
    孔急之際，貸與金錢以攫取重利，對經濟秩序及借款人生計
    均有不良影響，又於告訴人無力清償時，竟出於妨害自由、
    恐嚇行為追討債務，所為侵害告訴人之人身安全法益，並造
    成告訴人心理恐懼，兼衡渠二人犯罪後均否認犯行，欠缺悔
    意等一切情形，分別量處如主文所示之刑，併定其應執行刑
    。另外，扣案之證人己○○及方惠冠年籍資料表各一張、摩
    托羅拉手機一支（含ＳＩＭ卡，門號0000000000號），乃被
    告二人所有供犯重利罪所用之物，爰依刑法第三十八條第一
    項第二款規定沒收。另發票人為己○○之本票四張、發票人
    為方惠冠之本票七張，係告訴人己○○、甲○○所簽發，乃
    彼等交付被告二人供作借款擔保或證明之用，其所有權並不
    屬於被告二人，自不得宣告沒收，附此敘明。
據上論斷，應依刑事訴訟法第二百九十九條第一項前段，刑法第
二十八條、第三百四十四條、第三百零二條、第三百零五條、第
四十七條第一項、第五十五條、第五十一條第五款，刑法施行法
第一條之一，判決如主文。
本案經檢察官戊○○到庭執行職務。
中    華    民    國    97    年    7     月    4     日
                  刑事第三庭    審判長法  官    鄧希賢
                                      法  官    包梅真
                                      法  官    張銘晃
以上正本證明與原本無異。
如不服本判決，應於判決送達後10日內，向本院提出上訴狀。
                                      書記官    韓若玉
中    華    民    國    97    年    7     月    4     日
附錄法條：
刑法第三百四十四條
乘他人急迫、輕率或無經驗貸以金錢或其他物品，而取得與原本
顯不相當之重利者，處一年以下有期徒刑、拘役或科或併科一千
元以下罰金。
刑法第三百零二條
私行拘禁或以其他非法方法，剝奪人之行動自由者，處五年以下
有期徒刑、拘役或三百元以下罰金。
因而致人於死者，處無期徒刑或七年以上有期徒刑，致重傷者，
處三年以上十年以下有期徒刑。
第一項之未遂犯罰之。
刑法第三百零五條
以加害生命、身體、自由、名譽、財產之事，恐嚇他人致生危害
於安全者，處二年以下有期徒刑、拘役或三百元以下罰金。


司法院資訊處製作；財團法人民間司法改革基金會備份。
